最高法院刑事判決　　　　　　一○○年度台上字第六四四一號
上　訴　人
即 自訴 人　陳育青
自訴代理人　薛欽峰律師
　　　　　　張玲綺律師
被　　　告　謝文傑
　　　　　　林進賜
　　　　　　蔡玉山
　　　　　　黃榮賢
　　　　　　陳勇成
　　　　　　林恆廷
　　　　　　詹順吉
　　　　　　沈舒琳
　　　　　　陳國隆
　　　　　　徐兆璞
　　　　　　徐源鳳
　　　　　　黃金福
　　　　　　黃上志
上 列四 人
共　　　同
選任辯護人　王元勳律師
　　　　　　李怡欣律師
上列上訴人因自訴被告等妨害自由等罪案件，不服台灣高等法院
中華民國九十九年八月二十日第二審判決（九十九年度上訴字第
一七九八號，自訴案號：台灣台北地方法院九十七年度自字第一
五一號），提起上訴，本院判決如下：
    主  文
上訴駁回。
    理  由                      
按刑事訴訟法第三百七十七條規定，上訴於第三審法院，非以判
決違背法令為理由，不得為之。是提起第三審上訴，應以原判決
違背法令為理由，係屬法定要件。如果上訴理由書狀並未依據卷
內訴訟資料，具體指摘原判決不適用何種法則或如何適用不當，
或所指摘原判決違法情事，顯與法律規定得為第三審上訴理由之
違法情形，不相適合時，均應認其上訴為違背法律上之程式，予
以駁回。本件上訴人即自訴人陳育青上訴意旨略稱：(一)、原判決
認依道路交通管理處罰條例第五條為管制區指定，得作為攔停上
訴人查證身分之依據，有違警察職權行使法第六條、第七條第一
項及憲法第二十三條規定。查證身分，事涉人權之直接限制，警
察職權行使法與道路交通管理處罰條例立法目的明顯不同，前者
係以保障人權、維持公共秩序及保護社會安全為目的，後者則以
維護交通秩序及確保交通安全為目的。警察係為防止圓山飯店周
邊登山步道壅塞、癱瘓，依道路交通管理處罰條例第五條為管制
站之指定，自不得以之充作限制人民權利之法律授權依據。原審
認依道路交通管理處罰條例第五條所為管制區之指定，得作為攔
停自訴人並查證身分之依據，用法顯有違失，被告等依警察職權
行使法第七條所定方法執行盤檢勤務之要件即不具備，自不得主
張係依法令執行職務之行為。(二)、上訴人無任何犯罪嫌疑及在無
侵害任何法益之情況下，遭被告等攔下圍住，並被強行帶走，被
告等已構成妨害自由。如本件行為人係無公權力之一般人，其行
為當成立妨害自由罪，應無疑義，則是否因被告等具有警察身分
即可認不構成違法？縱被告等主觀認知係依警察職權行使法執行
職務，此部分至多僅為其等之「動機」，本與是否故意或具備主
觀犯意無關。倘因其等對阻卻違法事由認識錯誤，誤認其等係依
法行使職權，應只適用刑法第十六條減輕其刑，而非阻卻違法或
故意。又妨害自由罪並無「意圖」要件，原判決就警察違法行使
職權涉及刑事責任時所應具之主觀構成要件，「創設」不同於一
般人民成立犯罪之認定標準，認須有證據足證其係本於侵害人民
權利之故意為之，始得以刑責相繩，自與法不合。縱因警察執行
職務可能面臨危險而應予以特殊處遇，亦僅限於罪責是否減免之
問題，不應影響行為本身是否構成刑事犯罪之判斷，本件亦非屬
危急情況，詹順吉發現所屬與上訴人因查證身分發生口角，曾告
知上訴人可走了，沈舒琳亦為相同之表示，足認盤查勤務已結束
，對上訴人無繼續查證之必要，竟於上訴人回應「好，我會下山
」後，詹順吉於無任何新的情事發生下，突然變更決定，命令其
所屬將上訴人帶到旁邊查看身分證，致上訴人遭徐兆璞、蔡玉山
、徐源鳳、沈舒琳、陳國隆等多人包圍留難。當時現場情形，上
訴人孤身一人，周圍亦僅攝影記者四、五人，可見徐兆璞等有絕
對優勢控制現場，縱上訴人因不服被告等之違法命令而發生口角
，並無危安疑慮，圓山飯店周邊警力成千上百，若有衝突升高情
勢，支援警力須臾即至，客觀上並無失控之可能性。第一審判決
竟自行認定徐兆璞等於此情況下無從縝密考量，與證據自有矛盾
。(三)、圓山飯店於民國九十七年十一月四日並未停止對外營業，
更未限制未領有採訪證之記者不得進入，依台北市政府警察局提
供之警力部署規劃表，除一樓海協會記者會場及十二樓協商會場
外，其餘並無需持證件始得進入之情事，飯店大廳更非管制區域
，遑論有任何法定程式要件之管制公告。上訴人於當日九時許進
入圓山飯店後，於大廳內逗留並持攝影機拍攝，周遭員警無人盤
問，亦無人告知不得拍攝，徐兆璞等辯稱員警於飯店大廳圍起分
隔線管制一節，並非事實。原判決竟採信被告等之說詞，以上訴
人在警方禁止民眾進入之區域內攝影，自與卷存證據相悖。被告
等亦未舉證證明上訴人違規進入之攝影區是否僅限記者進入，原
審亦未調查，且當日被告等並未檢視上訴人所拍攝畫片或要求刪
除內容，則渠等辯稱因上訴人拍攝現場維安人員而有可疑，自僅
為事後飾詞，渠等並無攔停上訴人之合法正當理由。又原判決既
認林進賜於飯店外全程錄影蒐證，其所蒐證者，自係被告等非法
盤查、強押上訴人上車及濫權留置之事實，否則豈有在場蒐證攝
影之理？是縱林進賜未參與阻攔、盤查上訴人之行為，焉能謂與
其他被告無犯意聯絡，原判決之認定有違經驗法則。(四)、在法益
權衡上，應認如無任何合理懷疑個人有不法行為之基礎下，警察
不能干涉個人人身自由。縱認被告等係依法執行職務，渠等行為
亦因違反比例原則而不得阻卻違法。被告等所為均侵害上訴人人
身自由法益，而當時顯無其他更高法益需要保護，亦無維護其他
重要公共利益之目的存在，以正當化侵害上訴人權利之作為，自
欠缺憲法所要求正當性之基礎。又縱被告等係依法執行職務，其
行為因違反比例原則，亦不得認係依法令之行為而主張阻卻違法
。本件情形，無論係主觀上、客觀上，被告等均不具備對上訴人
限制自由之正當性、必要性，手段亦不符比例原則，被告等實欠
缺阻卻違法事由云云。
惟查原判決以自訴意旨略稱：被告謝文傑、林進賜、蔡玉山、黃
榮賢、陳勇成、林恆廷、詹順吉、沈舒琳、陳國隆、徐兆璞、徐
源鳳、黃金福、黃上志於九十七年十一月四日分別任職於原判決
附表所示警察機關。謝文傑在當時大陸地區海峽兩岸關係協會會
長陳雲林來台訪問期間，擔任陳雲林所下榻之圓山飯店區域之維
安指揮官（該維安任務稱「協和演習」）。上訴人當日至圓山飯
店訪友，並以隨身攜帶之小型攝影機拍攝此一重大新聞事件。陳
雲林於當日十時五十七分搭車離開圓山飯店，現場已無維安必要
。詹順吉命所屬員警攔阻上訴人，徐兆璞、蔡玉山、陳國隆、林
進賜、徐源鳳、沈舒琳、黃榮賢明知上訴人無觸犯任何法律，竟
在圓山飯店主建物外攔阻上訴人，要求上訴人出示證件。且於上
訴人拒絕出示後，圍成人牆將上訴人推往警車方向，並進一步壓
制在警車後車廂上方，強押推擠上訴人身體，而將上訴人塞進警
車，復在警車內緊抓上訴人手臂不放。到達台北市政府警察局中
山分局圓山派出所（下稱圓山派出所）後，黃榮賢、黃金福等警
員將上訴人抬到所內，造成上訴人手臂、手肘擦傷、點狀出血等
傷害，黃金福、黃上志、陳勇成、林恆廷、徐源鳳、詹順吉、沈
舒琳又在該派出所內限制上訴人行動自由。嗣經台北市議員簡余
晏到派出所關切後，黃上志始在未查明上訴人身分之情形下任由
上訴人隨議員離去，因認被告等分別涉犯刑法第三百零二條第一
項、第三百零四條第一項之妨害自由、第二百七十七條第一項之
傷害罪嫌，並應依刑法第一百三十四條第一項規定加重其刑云云
。但經審理結果，以公訴人所舉之證據資料，經查並無任何適合
於被告等犯罪事實認定之證據，被告等被訴妨害自由等罪，均尚
屬不能證明。因而維持第一審諭知被告等均無罪之判決，駁回上
訴人等在第二審之上訴，已詳敘其無從為被告等有罪確信之理由
。經核所為論斷，均與卷內資料相符，從形式上觀察，並無違背
法令之情形。且查：認定犯罪事實所憑之證據，雖不以直接證據
為限，間接證據亦包括在內；然而無論直接或間接證據，其為訴
訟上之證明，須於通常一般之人均不致有所懷疑，而得確信其為
真實之程度者，始得據為有罪之認定，倘其證明尚未達到此一程
度，而有合理性之懷疑存在時，事實審法院復已就其心證上理由
予以闡述，敘明如何無從為有罪之確信，因而為無罪之判決，尚
不得任意指為違法。原審依憑「協和演習」安全維護工作警力部
署規劃表及第一審勘驗現場錄影帶結果、「員警執行聚眾活動勤
務執法依據」表、台北市政府警察局中山分局督察組九十七年十
一月二日簽呈等及卷內其餘證據，經合法調查後，以：謝文傑
係依據台北市政府警察局之規劃，擔任圓山飯店區域之總指揮官
，並不負責具體事件之勤務執行，亦無證據足證其曾指示其餘被
告等對上訴人執行攔查身分之行為，其就本件管制區之指定，雖
在所屬擬具之簽上批示核准以道路交通管理處罰條例第五條為執
法依據，而非依警察職權行使法第六條規定予以指定，適用法律
正確與否，容或有不同見解之爭議，但其係因該分局接獲預警情
資反應，有心人士想利用圓山飯店周圍登山周邊步道潛入該飯店
，伺機抗議，為防止前揭步道壅塞、癱瘓，始為管制區之指定，
既係基於交通秩序及交通安全之維護，自屬維持公共秩序及保護
社會安全所必需，要難遽指其就管制區之指定，有何妨害他人自
由、傷害之故意；又縱管制區之指定，係以道路交通管理處罰條
例第五條為其依據，惟員警在管制區內執行職務，倘有防止犯罪
或處理重大公共安全或社會秩序之必要，仍可依警察職權行使法
第六條第一項第六款、第七條等規定攔停相關人士查證身分，自
不生違法執行職務之疑慮；詹順吉以上訴人當時在現場舉止可
疑而命令所屬查證其身分，徐兆璞因上訴人始終拒絕員警盤查，
而決定將上訴人帶往圓山派出所查證，其等執法縱未臻周延妥適
，然依當時員警執行「協和演習」勤務之現場情況，往往瞬息萬
變，因須立即為執法之反應，自無法縝密反覆思量，亦難憑此遽
認有何妨害上訴人自由或傷害之故意；陳國隆、徐源鳳、沈舒
琳、黃榮賢、黃金福、蔡玉山等，服從長官命令執行「協和演習
」勤務，主觀上均無任何犯罪之故意，其等或因上訴人抗拒，而
施以相當且無逾越必要程度之強制力予以壓制，或禁止上訴人在
圓山派出所內為一定之行為，自無妨害自由等之可言，而陳勇成
、林恆廷、黃上志在圓山派出所內，禁止上訴人離開，乃為維持
公務場所秩序，使公務順暢進行，在最小範圍限制上訴人行動自
由，至林進賜僅執行蒐證任務，並無對上訴人有何攔阻、限制行
動自由情事，亦難認有何刑責等各情。而據以判斷被告等並無妨
害自由等之犯行，此係事實審法院踐行證據調查程序後，依憑卷
證資料所為判斷之適法職權行使，自難僅憑不同之評價，遽指違
法。茲上訴意旨對原審之論斷，究有何違背經驗法則或論理法則
等違法情形，並未依據卷內資料具體指摘，徒執陳詞，就原判決
已明白論斷之事項，再漫為爭執，自非適法之第三審上訴理由。
又上訴第三審須以法律上之理由為其法定要件，不包括事實上之
理由在內；亦即其上訴必限以指摘原判決違背法令之法律上理由
，不得徒以事實認定之當否或事實問題之爭執等事實上之理由而
為之。上訴人其餘上訴意旨所執各詞，原判決或已在理由中論斷
綦詳，並無上訴意旨指稱之違法；或係就非可憑以據為被告等有
妨害自由、傷害等犯行判斷基礎之單純事實，又為爭執，自均非
上訴第三審之適法理由。其上訴違背法律上之程式，應予駁回。
據上論結，應依刑事訴訟法第三百九十五條前段，判決如主文。
中    華    民    國  一○○  年   十一   月  二十三  日
                      最高法院刑事第二庭
                          審判長法官  謝  俊  雄  
                                法官  魏  新  和  
                                法官  徐  文  亮  
                                法官  吳  信  銘  
                                法官  葉  麗  霞  
本件正本證明與原本無異
                                      書  記  官  
中    華    民    國  一○○  年   十一   月  二十八  日
                                                      Q